【裁判字號】    97,訴,131
【裁判日期】    970916
【裁判案由】    妨害自由等
【裁判全文】
臺灣桃園地方法院刑事判決               97年度訴字第131號
公  訴  人  臺灣桃園地方法院檢察署檢察官
被      告  乙○○
上列被告因妨害自由等案件，經檢察官提起公訴（95年度偵字第
24770號），本院判決如下︰
    主  文
乙○○共同偽造私文書，足以生損害於他人，處有期徒刑肆月，
如易科罰金，以新臺幣壹仟元折算壹日，減為有期徒刑貳月，如
易科罰金，以新臺幣壹仟元折算壹日，扣案如附表所示之物均沒
收。又共同以非法方法剝奪人之行動自由，處有期徒刑陸月，如
易科罰金，以新臺幣壹仟元折算壹日，減為有期徒刑參月，如易
科罰金，以新臺幣壹仟元折算壹日。應執行有期徒刑伍月，如易
科罰金，以新臺幣壹仟元折算壹日，扣案如附表所示之物均沒收
。
    事  實
一、緣丁○○因甲○○積欠其與乙○○之債務均未還，遂邀集乙○○、林輝龍、陳克綺等人（丁○○、陳克綺及林輝龍部分
    均經本院以96年度訴字第175 號案件判決有罪確定），於民
    國95年11月8 日下午4 時許，由陳克綺駕駛車號KF－6137號
    自用小客車搭載林輝龍、丁○○，乙○○自行騎車前往甲○○位於桃園縣八德市○○路○ 段133 巷13號9 樓之1 住處附
    近，欲找甲○○催討債務，並協議由林輝龍、乙○○先行上
    樓至甲○○住家門外，陳克綺、丁○○則在大樓樓下，分開
    等候甲○○出現。嗣於同日下午4 時30分許，甲○○與妻子
    丙○○欲返回住處，於住處大樓樓下經丁○○、陳克綺發覺
    ，丁○○即以手臂勾住甲○○脖子，詢問要往何處，甲○○
    表示正要返家，陳克綺、丁○○即隨同甲○○上樓，甲○○
    為顧及丙○○安全，即於上樓時揮手示意丙○○離去，待上
    樓後，林輝龍、乙○○亦一同進入甲○○家中，並推由丁○○、陳克綺就債務問題與甲○○商討，因甲○○無法解決，
    丁○○、林輝龍、陳克綺及乙○○等人竟共同基於非法剝奪
    甲○○行動自由之犯意聯絡，由丁○○命甲○○一同前往他
    處，甲○○雖無意前往，然因前受丁○○以手臂勾住脖子之
    強暴行為及丁○○、林輝龍、陳克綺及乙○○人數上優勢之
    脅迫下，因此喪失行動自由而遭帶離住處。甲○○在丁○○
    陪同下先前往桃園縣八德市○○路大潤發賣場將家中鑰匙交
    給丙○○，再由陳克綺駕駛前揭自用小客車，搭載丁○○、
    甲○○前往桃園縣桃園市○○路丁○○之友人處，乙○○則
    騎駛機車搭載林輝龍回家拿甲○○先前簽發給地下錢莊用以
    借款之新臺幣（下同）十萬元本票後（此部分借款係由乙○○代為清償），再前往丁○○之友人處，林輝龍在途中並接
    獲丁○○電話聯絡，要其購買空白本票帶至丁○○友人處。
    於到達該處後，丁○○、陳克綺繼續向甲○○催討債務，因
    仍無結果，丁○○、陳克綺、林輝龍及乙○○又基於同一之
    妨害自由犯意聯絡，將甲○○帶至桃園縣桃園市○○街30號
    3 樓陳克綺友人處，由丁○○繼續向甲○○催討債務，並向
    甲○○恐嚇稱：今天一定要交出七萬元，否則不是陳克綺被
    打死，就是你被打死等語，使甲○○因而心生畏懼，致生危
    害於安全。後丁○○、林輝龍、陳克綺及乙○○共同基於強
    制之犯意聯絡，利用拘禁甲○○之手段，由丁○○要求甲○○以自己名義簽發票面金額二萬元之本票八張（票據號碼：
    0763 42 至076349；起訴書誤載為本票七張，票據號碼：07
    6343至076349）、七萬元之本票一張（票據號碼：076350）
    。而丁○○、林輝龍、陳克綺及乙○○為逼使甲○○還債，
    竟與自行前往上址找丁○○之戊○○（尚在本院審理中）共
    同基於偽造私文書之犯意聯絡，要已遭丁○○、林輝龍、陳
    克綺及乙○○剝奪行動自由而陷於無抗拒能力之甲○○在票
    據號碼076342之本票發票人欄上，除簽立自己姓名外，另偽
    造其父「王添居」之簽名一枚及以左手食指偽造「王添居」
    指印一枚，用以表示王添居為共同發票人之意思，又命甲○○在該本票背面偽造其母「蔡舒文」之簽名一枚及以左手中
    指偽造「蔡舒文」指印一枚，用以表示蔡舒文背書之意思，
    各足生損害於王添居、蔡舒文，戊○○並向甲○○揚言如不
    還錢，即拿該張本票至法院控告甲○○偽造有價證券，而非
    供意圖行使之用，偽造本票私文書一張。丁○○並口述由林
    輝龍書寫內容為「甲方向乙方借新臺幣貳拾參萬元整，先付
    柒萬元整，後再以每月貳萬元茲付。以此為憑」之借據一張
    ，命甲○○在借據甲方欄位填寫姓名、身份證字號、住址後
    ，由林輝龍負責保管前揭本票及借據。丁○○、林輝龍、陳
    克綺及乙○○復共同基於使人行無義務之事之犯意聯絡，由
    丁○○命甲○○撥打電話調借現金用以償債，甲○○遂撥打
    電話與其弟王啟仲，因其弟表示沒錢，即又撥打電話予其父
    王添居，告知其現在需要七萬元，隨即將電話取走，要王添
    居先籌七萬元，其後雙方陸續聯絡，王添居因見丁○○不肯
    將甲○○放回，遂於同日晚間8 時許至桃園縣政府警察局八
    德分局報案，並於同日晚間9 時40分許打電話予丁○○，佯
    稱已籌到三萬元，約定於同日晚間10時許在桃園縣八德市○○路○ 段135 號彰化銀行前交款，嗣於同日晚間10時10分許
    ，丁○○、林輝龍、陳克綺帶同甲○○前往該處取款時，為
    埋伏之員警當場查獲，並扣得上揭本票九張、借據一張，總
    計甲○○遭非法剝奪行動自由約5 小時40分。
二、案經台灣桃園地方法院檢察署檢察官自動偵查起訴。
    理  由
壹、證據能力部分：
    被告以外之人於審判外之陳述，雖不符刑事訴訟法第159 條
    之1 至第159 條之4 之規定，而經當事人於審判程序同意作
    為證據，法院審酌該言詞陳述或書面陳述作成時之情況，認
    為適當者，亦得為證據；當事人、代理人或辯護人於法院調
    查證據時，知有刑事訴訟法第159 條第1 項不得為證據之情
    形，而未於言詞辯論終結前聲明異議者，視為有前項之同意
    ，刑事訴訟法第159 條之5 定有明文。經查，公訴人及被告
    就本件作為認定事實所引用之相關供述證據，均未於言詞辯
    論終結前聲明異議，又本院審酌各該證據作成之客觀條件及
    環境認為適當，亦查無其他違法不實之情事，復無顯不可信
    之情況，依前揭規定，即應認有證據能力。至其餘資以認定
    被告犯罪事實之非供述證據，亦查無有何違反法定程序取得
    之情形，均認具有證據能力，合先敘明。
貳、認定犯罪事實所憑證據及理由：
一、訊據被告乙○○矢口否認有何妨害自由、偽造文書之犯行，
    辯稱：當天是丁○○以電話表示要去家中找我算帳而逼我一
    起去向甲○○要錢，我才會一起去，且在桃園縣桃園市○○
    街30號3 樓時，我都在看電視、抽菸、喝飲料，沒有注意到
    發生何事，本案與我無關云云。
二、經查，上開犯罪事實，業據證人甲○○分別於警詢、偵查及
    本院96年度訴字第175 號案件（下稱另案）審理中與本院審
    理中、證人王添居於另案審理中證述明確，及證人丙○○於
    警詢中證述綦詳。此外，並有扣案之本票九張（票據號碼：
    076342至076350）及借據一張等在卷為憑，是被告確曾於上
    揭時、地，對證人甲○○有妨害自由及偽造文書之犯行堪以
    認定。
三、被告雖以前詞置辯，然查：
  (一)共犯陳克綺於警詢、偵查及本院另案審理中陳稱：當天前往
    甲○○家主要係要索討債務，是我與丁○○在甲○○住處樓
    下警衛室等，乙○○、林輝龍在甲○○住處樓上等，二組人
    誰先發現甲○○行蹤即以行動電話聯繫，後又命甲○○前往
    桃園縣桃園市○○路、和興街等處；共犯林輝龍亦在另案審
    理中就案發當日如何分工向甲○○催討債務一情，證述歷歷
    ，核與甲○○所證之情節大致相符。參以被告於偵查中即對
    當日命甲○○離開其住處而依序前往桃園縣桃園市○○路丁○○友人處及同縣市○○街30號3 樓陳克綺友人處，又命證
    人甲○○簽發扣案之面額二萬元之本票八張及面額七萬元之
    本票一張及前往王添居約定交錢之地點查看等情，亦供述明
    確，堪信被告於警詢中之自白與事實相符。且衡諸情理，甲○○若非因前曾受丁○○以手臂勾住脖子之強暴行為，且畏
    懼於被告與丁○○等人之人數上優勢，致其喪失行動自由，
    應不會同意與被告及丁○○等人一同離開住處並前往桃園縣
    桃園市○○路、和興街等處：又被告前既曾因為代替甲○○
    償還錢莊的債務而對甲○○有十萬元債權存在，且被告在離
    開甲○○家前往桃園縣桃園市○○路丁○○友人住處的途中
    ，還主動提議先回家取出證人甲○○簽發與錢莊之票據號碼
    0000000 號本票再前往丁○○友人處，則被告若確係遭丁○○脅迫同去，而無向甲○○催討債務之意思，為何不在離開
    甲○○住處或丁○○友人處時，即先行離去，何以在回家取
    出上開本票，更前往丁○○友人家與丁○○會合，且被告亦
    為甲○○的債權人，焉有在丁○○向甲○○討債之際，只是
    一旁坐視而無意參與催討債務之理，是被告於本院審理中翻
    異前詞，辯稱無妨害自由之故意云云，僅係卸責之詞，尚無
    足採。
  (二)共犯陳克綺於警詢、偵查及本院另案審理中陳稱：被告、戊○○在丁○○要求甲○○簽發本票，與命甲○○在票據號碼
    076342號本票上，偽造王添居與蔡舒文之簽名與指印各一枚
    時，均在場見聞等語；共犯林輝龍亦在他案審理中就戊○○
    要求甲○○在本票上簽他父母名字時，在場之人無一反對乙
    情，亦證述歷歷，參以被告於本院審理中供稱：在桃園縣桃
    園市○○街30號3 樓即陳克綺友人住處時，我與甲○○都是
    在客廳內，甲○○坐在客廳沙發中間，我是坐在甲○○右前
    方椅子，兩者間的距離「蠻近的」；且只有我一個人在看電
    視，其他人都在與甲○○討論等語，均足證明被告對丁○○
    等人命甲○○簽發上述本票及偽造王添居與蔡舒文簽名與指
    印一情，完全知悉且有參與，是其所辯僅係事後卸責之詞，
    要無足採。
  (三)綜上所述，被告所辯不足採信，本件事證明確，其犯行堪予
    認定，應依法論科。
四、按刑法第302 條之妨害自由罪，原包括私禁及以其他非法方
    法剝奪人之行動自由而言，所謂非法方法，當包括強暴脅迫
    等情事在內。上訴人於妨害自由行為繼續中，嚇稱如跳車即
    予輾死等語，自屬包含於妨害行動自由之同一意念之中。縱
    其所為，合於刑法第305 條恐嚇危害安全之情形，仍應視為
    剝奪行動自由之部分行為；又刑法第302 條第1 項之罪，與
    同法第304 條第1 項及第305 條之罪，所保護之法益均為被
    害人之自由。剝奪人之行動自由罪，不外以強暴脅迫為手段
    ，且較他罪為重，縱其目的在行無義務之事或妨害他人行使
    權利或恐嚇他人，仍應逕依刑法第302 條第1 項論處，無適
    用同法第304 條、第305 條之餘地（最高法院74年台上字第
    3404號判例及76年度台上字第3511號判決要旨參照）。另按
    ，刑法第201 條第1 項偽造有價證券之構成要件為「意圖供
    行使之用，而偽造有價證券」，依票據法第20條第1 項、第
    21條第1 項之規定，所謂票據之行使，乃係對票據關係人即
    發票人及背書人行使票面上金額之權利，並不包括行使告發
    刑案在內。依甲○○於警詢、偵查及本院另案審理時均證稱
    ：戊○○係對其揚言稱如不還錢，則要告甲○○偽造有價證
    券等語，顯見被告並非意圖將之作為有價證券之用而行使其
    票據權利，是被告偽造前開王添居為共同發票人之本票，尚
    難論以偽造有價證券罪。然因該本票仍具意思性及名義性，
    與被告於該本票背面偽造「蔡舒文」之背書應認同屬私文書
    之性質。核被告乙○○所為係犯刑法第302 條第1 項以非法
    方法，剝奪人之行動自由罪及同法第210 條之偽造私文書罪
    。至被告以「今天一定要交出七萬元，否則不是陳克綺被打
    死，就是你被打死」等語恐嚇及強制甲○○簽發上開本票之
    行為，因係於妨害自由行為繼續中，仍應視為剝奪行動自由
    之部分行為，無庸再論以同法第304 條及第305 條之罪。被
    告與林輝龍、陳克綺、丁○○對剝奪甲○○行動自由之犯行
    ，被告與林輝龍、陳克綺、丁○○、戊○○對命甲○○以王
    添居之名義為共同發票人簽發本票及以蔡舒文名義為背書行
    為之犯行，均各有犯意之聯絡及行為之分擔，均各為共同正
    犯。被告利用遭剝奪行動自由而無法自主之甲○○偽造私文
    書，為間接正犯。被告偽造王添居、蔡舒文署押、指印之行
    為，為偽造私文書之部分行為，不另論罪。被告以一行為同
    時偽造以王添居名義簽發本票私文書及蔡舒文之背書，為想
    像競合犯，應從一重之偽造私文書罪處斷。被告乙○○所犯
    前開二罪，犯意各別，行為互殊，應予分論併罰。爰審酌被
    告乙○○對甲○○確有債權存在，有甲○○之證詞在卷可稽
    ，係併為索討自己之債務而為前揭行為之犯罪動機，及其在
    本案中非居於主謀之地位，且所用之手段未對甲○○為身體
    傷害，兼衡其並無前科（見卷附臺灣高等法院被告前案紀錄
    表），與妨害甲○○自由之時間及犯罪後態度等一切情狀，
    各量處如主文所示之刑，並諭知易科罰金之折算標準。
五、末按刑法第38條第1 項第3 款所規定，因犯罪所得之物得沒
    收者，依同法條第3 項前段規定，以屬於犯罪行為人者為限
    ，始得沒收之。如第三人對於該物在法律上得主張權利請求
    返還者，因其所有權不屬於被告，即不在得沒收之列（最高
    法院96年度台非字第6 號判決意旨參照）。經查，本件偽造
    之本票私文書及蔡舒文名義之背書，因甲○○尚得請求返還
    ，被告僅因犯罪而持有該等財物，自非屬於被告乙○○因犯
    罪所得之物，雖不得諭知沒收，然其上偽造如附表所示之「
    王添居」、「蔡舒文」簽名及指印各一枚，應依刑法第219
    條不問屬於被告與否沒收之。
六、中華民國九十六年罪犯減刑條例業於96年7 月16日施行，被
    告乙○○所犯妨害自由罪、偽造私文書罪之犯罪時間，均係
    在96年4 月24日以前，悉合於該條例所規定之減刑條件，爰
    依該條例第2 條第1 項第3 款之規定，各減其宣告刑2 分之
    1 ，並適用刑法第51條第5 款，就減得後之刑，定其應執行
    之刑，並就應執行部分，諭知易科罰金之折算標準。
據上論斷，應依刑事訴訟法第299 條第1 項前段，刑法第28條、
第210 條、第302 條第1 項、第55條、第219 條、第41條第1 項
前段、第51條第5 款，刑法施行法第1 條之1 第1 項、第2 項前
段，中華民國九十六年罪犯減刑條例第2 條第1 項第3 款、第7
條、第9 條、第10條第1 項，判決如主文。
本案經檢察官周芝君到庭執行職務。
中    華    民    國    97    年    9     月    16    日
                  刑事第十二庭審判長法  官  魏于傑
                                    法  官  許雅婷
                                    法  官  李文娟
以上正本證明與原本無異。
如不服本判決，應於判決送達後10日內向本院提出上訴狀（應附
繕本），其未敘述上訴理由者，應於上訴期間屆滿後20日內補提
理由書狀於本院，上訴於臺灣高等法院。
                                    書記官  廖宜政
中    華    民    國    97    年    9     月    25    日
附錄本案論罪科刑法條全文
刑法第210 條
偽造、變造私文書，足以生損害於公眾或他人者，處五年以下
有期徒刑。
刑法第302 條
私行拘禁或以其他非法方法，剝奪人之行動自由者，處五年以下
有期徒刑、拘役或三百元以下罰金。
因而致人於死者，處無期徒刑或七年以上有期徒刑，致重傷者，
處三年以上十年以下有期徒刑。
第一項之未遂犯罰之。
附表
  ┌─────────────────────────┐
  │應沒收之物                                        │
  ├─────────────────────────┤
  │票據號碼076342、票面金額新臺幣二萬元、發票日民國95│
  │年11月8 日之本票1 紙上偽造之王添居署名壹枚、指印壹│
  │枚、偽造之蔡舒文署名壹枚、指印壹枚均沒收。        │
  └─────────────────────────┘


司法院資訊處製作；財團法人民間司法改革基金會備份。
